【裁判字號】    97,交聲,293
【裁判日期】    971124
【裁判案由】    違反道路交通管理處罰條例聲明異議
【裁判全文】
台灣基隆地方法院交通事件裁定         97年度交聲字第293號
移送機關即  台北市交通事件裁決所
原處分機關
異  議  人  甲○○
即受處分人
                    國民
上列受處分人因違反道路交通管理處罰條例案件，對於臺北市交
通事件裁決所，於中華民國97年8月8日所為之處分（原裁決案號
：北市裁罰字第裁22-ABU272599號）聲明異議，本院裁定如下：
    主  文
原處分撤銷。
甲○○不罰。
    理  由
壹、異議意旨
    異議意旨略以：異議人即受處分人甲○○，被指控於民國93
    年5 月8 日晚間7 時20分；駕駛已經註銷之H3-959號車牌之
    自用小客車，行經台北市○○街30巷時，為警察盤查後舉發
    其「使用註銷之牌照行駛」，經原處分機關依道路交通管理
    處罰條例（下稱本條例）第12條第1 項第4 款之規定，裁處
    罰鍰新台幣10800 元；惟異議人認為：其自始不會開車，並
    無汽車駕駛執照；何況，本件違規期間，其在基隆、宜蘭兩
    地從事捕魚，從未去過台北；其身分證應是被人冒用。為此
    而聲明異議，請求撤銷原處分，改諭知為不罰云云。
貳、機關意見
    原處分機關依台灣台北地方法院96年11月23日96年度交聲字
    第1367號交通事件裁定，認定本事件之歸責人員為異議人無
    訛。
、事件經過
一、違規事實經過
    元春交通有限公司所有之H3-959營業小客車，於93年5 月8
    日下午7 時20分許，因改掛他車之3A-990號車牌，在台北市
    ○○街30巷經警舉發，而以違反道路交通管理處罰條例第12
    條第1 項第5 款「使用他車牌照行駛」為由，當場扣取號牌
    二面，並掣發通知單，交由駕駛人「甲○○」簽收。嗣因受
    處分人元春交通有限公司並未到案，原處分機關即台北市交
    通事件裁決所，乃於94年5 月31日，依道路交通管理處罰條
    例第12條第1 項第5 款、第2 項規定，以北市裁三字第裁22
    -ABU272598號裁決書，裁處罰鍰8700元，並吊銷牌照。
二、公司異議理由
    元春交通有限公司聲明異議，其異議理由略以：該公司早於
    91年9 月4 日，即將H3-959號營業小客車出租予「李金標」
    使用，未料「李金標」取得車輛後，即避不見面，該公司因
    未能收取租金，亦無法取回車輛或知悉該車之使用情形，而
    向「李金標」提出侵占之告訴（台灣台北地方法院檢察署92
    年度偵字第21915 號案件）。嗣於93年5 月8 日，交通大隊
    景豐保管場通知該公司領回車輛，該公司始知遭裁罰之事由
    ，惟因該件使用他車車牌（3A-990）行駛之違規行為，並非
    該公司所為，甚至簽收違規舉發單之駕駛人「甲○○」，亦
    非該公司之出租對象，自不應以該公司作為裁罰對象等語。
三、法院裁定不罰
    嗣經台灣台北地方法院交通法庭於94年9 月13日，以94年度
    交聲字第711 號案件，採信該公司之辯解，裁定撤銷原處分
    ，改為該公司不罰之諭知。其理由略以：查該公司所有之H3
    -959號營業小客車，係於91年9 月4 日出租予「李金標」使
    用；在「李金標」承租該車期間，屢有違規情事，其胞兄「
    甲○○」雖非車輛承租人，亦無駕駛事實，然因遭人冒用姓
    名簽收舉發通知單，曾多次前往交通裁決所進行申訴；嗣於
    94年9 月6 日，「甲○○」告知「李金標」關於該件庭期通
    知時，「李金標」亦表示會自行決定處理，而未為其他辯白
    等情，業據「甲○○」結證綦詳，並經該公司代理人指認在
    卷（見該院94年9 月9 日筆錄），益證該車因改掛他車車牌
    使用而經警舉發時，其駕駛人確有隱匿身分逃避追緝之情形
    。從而，該公司主張前開車輛是在駕駛人持有中改掛他車車
    牌，該公司並不知情等語，堪予採信。
四、機關再次裁罰
    嗣原處分機關查知該改掛之3A-990號他車車牌，係忠德交通
    事業有限公司所有，因逾期檢驗，業於90年11月20日，經台
    北市交通事件裁決所裁處「逾檢註銷」在案，故再以元春交
    通有限公司為受處分人，而依本條例第12條第1 項第4 款之
    規定，於96年8 月31日，以北市裁四字第裁22-ABU272599號
    裁決書，裁處罰鍰新台幣10800 元，並吊銷牌照。
五、公司異議理由
    該公司以相同之理由聲明異議。
六、法院裁定不罰
    嗣經台灣台北地方法院交通法庭於96年11月23日，以96年度
    交聲字第1267號案件，採信該公司之辯解，裁定撤銷原處分
    ，改為該公司不罰之諭知。其理由略以：本件係駕駛人「甲
    ○○」駕駛3A-990號（引擎號碼5E0000000 號）營業用小客
    車，於上揭時地為警當場攔停，盤查時得知「甲○○」係無
    照駕駛及使用他人牌照即3A-990號，而依該車引擎號碼查知
    該車係該公司所有一節，有台北市政府警察局保安警察大隊
    96年10月11日北市警保大行字第09630916500 號函在卷可稽
    ，顯見該公司所有之前開營業用小客車乃由「甲○○」所駕
    駛，於前開時地使用他車已註銷之牌照行駛無訛。
肆、不罰理由
    本院認為異議人所為身分證被冒用之抗辯，其可能性無法以
    客觀之方法加以排除，依「罪疑利益歸被告原則」之準用，
    應為有利於異議人事實之認定，無從證明其為違規之駕駛人
    。因此，異議人之異議為有理由，移送機關之處分有所違誤
    ，應予撤銷，由本院諭知不罰。其理由如下：
一、證據法則
    按法院受理有關交通事件，準用刑事訴訟法有關規定；其處
    理辦法，由司法院會同行政院定之，道路交通管理處罰條例
    第89條定有明文。其次，被告未經審判證明有罪確定前，推
    定其為無罪；犯罪事實應依證據認定之，無證據不得認定犯
    罪事實，刑事訴訟法第154 條定有明文。復次，被告或共犯
    之自白不得作為有罪判決之唯一證據；仍應調查其他必要之
    證據，以察其是否與事實相符，刑事訴訟法第156 條第2 項
    亦規定甚詳。申言之，被告之自白縱使具有任意性，苟無補
    強證據，亦無從擔保自白之真實性，以是之故，立法推定其
    證據證明力不足，必待第2 證據即補強證據出現，始得察其
    自白是否與事實相符。被告以外之人所為之供述證據，無論
    出於共犯、同案被告、被害人、告訴人或證人，其證據價值
    更為薄弱，縱使證人有具結偽證之處罰，亦無從擔保其證言
    之真實性，如係此等之人所為單一之指述，當然推定其證據
    證明力不足，無需探究其指述之真實性如何。此所以有數量
    法則（數量規則）之產生。蓋數量法則乃證據容許性規則之
    1 ，而補強法則乃數量法則之1 。除前述被告之自白必須補
    強證據加以補強外，主要待證事實需有證人（廣義證人包括
    共犯、同案被告、被害人、告訴人等）2 人以上，亦即單一
    證人之證言，仍須依其他第2 證據加以補強（見陳樸生著刑
    事證據法第7 章第3 節第534 頁）。進而言之，自白係被告
    之認罪行為，其證據證明力最強，立法猶規定不得作為有罪
    判決之唯一證據；則舉重以明輕，被告以外之人之指述或證
    述，尤亦不得作為有罪判決之唯一證據。何況，在證據法則
    上，補強證據必須補強待證事實，至任何人均無可置疑之地
    步，亦即必須符合「超越合理懷疑原則」，始得據以論罪；
    其尚有疑者，利益應歸被告，依「罪疑利益歸被告原則」，
    仍應為有利被告事實之認定。申言之，當證據資料尚有對被
    告有利之存疑時，如無法依客觀方法排除此項合理之可疑，
    則依罪疑利益歸被告原則，不得僅以此項證據資料作為有罪
    判決之依據。再者，認定被告有罪之事實應憑證據；如未能
    發現相當之證據，或證據不足以證明，自不能以推測或擬制
    之方法，以為裁判之基礎；且認定事實所憑之證據，其為訴
    訟上之證明，須達於通常一般人均不致有所懷疑，而得確信
    其為事實之程度者，始得據為有罪之認定；倘其證明尚未達
    到此一程度，而有合理之懷疑存在時，尚難為有罪之認定基
    礎；苟積極證據不足為不利於被告事實之認定時，即應為有
    利於被告之認定，更不必有何有利之證據；亦即如無確切之
    積極證據，足以證明犯罪事實，即令被告不能為有利之反證
    ，亦不能遽論以罪責，此亦為刑事司法實務向來之見解（最
    高法院30年上字第816 號、40年台上86號、70年台上字第
    2368號、76年台上字第4986號判決參照）。徵諸被告既有不
    自證己罪之特權，更無自證無罪之義務，此乃當然之法理。
二、本案情形
１、撤銷理由
    元春交通有限公司所有之H3-959號營業小客車，係於91 年9
    月4 日出租予「李金標」使用；在「李金標」承租該車期間
    ，屢有違規情事，其胞兄「甲○○」雖非車輛承租人，亦無
    駕駛事實，然因遭人冒用姓名簽收舉發通知單，曾多次前往
    交通裁決所進行申訴等情，業據異議人甲○○於台灣台北地
    方法院交通法庭審理元春交通有限公司異議案件中結證綦詳
    ，並經該公司代理人指認在卷（見台灣台北地方法院交通法
    庭94年9 月13日94年度交聲字第711 號裁定），益證該車因
    改掛他車車牌使用而經警舉發時，其駕駛人確有隱匿身分逃
    避追緝之情形，已如前述。其次，對比卷附北市警交大字第
    ABU272599 號台北市政府警察局舉發違反道路交通管理事件
    通知單上之「甲○○」，以及本件（970808）聲明異議狀上
    撰狀人欄「甲○○」之簽名，兩者字形和運筆特徵均不相同
    ，一望即知。準此，該車當時之駕駛人並非異議人甲○○，
    已然可見。何況，當時之駕駛人並未在車置放執業登記證，
    亦未攜帶駕駛執照，而係出示「甲○○」之身分證，才由執
    勤警員以電腦查明身分資料等情，卷附台北市政府警察局保
    安警察大隊97年6 月24日北市警保大行字第09730542900 號
    函說明綦詳。該駕駛人既欲隱藏身分，則其出示之身分證即
    有可能並非真實；如係真實，亦有可能並非其人所有。申言
    之，其人並非異議人，異議人之身分證遭冒用之可能性確實
    存在。台灣台北地方法院交通法庭於96年11月23日，以96年
    度交聲字第1267號案件，在裁定撤銷原處分，改為該公司不
    罰之諭知時，雖有附帶之論述謂駕駛人係「甲○○」云云，
    然其論述係基於該駕駛人係甲○○而發，若此前提並不成立
    ，其論述即非正確。茲異議人之身分證遭人冒用特別是其親
    近之人冒用，其可能性無法以客觀之方法加以排除，依前述
    「罪疑利益歸被告原則」之準用，應為有利異議人事實之認
    定，不得推定其為該車當時之駕駛人，自不得對之加以裁罰
    。
２、自為裁定
    按交通法庭認為聲明異議有理由或聲明異議雖無理由，而原
    處分不當或違法者，應以裁定將原處分經聲明異議部分撤銷
    ，並自為裁定，道路交通案件處理辦法第20條前段規定甚明
    。經查：監理單位既無法證明異議人有前述違規之事實，自
    不應加以裁處罰鍰，乃原處分仍加以裁處，自有不當，應予
    撤銷，由本院諭知不罰，以資適法。
伍、據上論斷
    應依道路交通案件處理辦法第20條，裁定如主文。
中    華    民    國    97    年    11    月    24    日
                  交通法庭法  官  陳  志  祥
以上正本證明與原本無異。
如不服本裁定，應於收受送達後5日內，向本院提出抗告狀，敘
述抗告之理由，抗告於台灣高等法院，並應按照對造當事人人數
附具繕本。
中    華    民    國    97    年    11    月    24    日
                          書記官  王  月  娥
附件一：
臺灣臺北地方法院交通事件裁定         94年度交聲字第711號
異議人即
受處分人  元春交通有限公司
代 表 人  鄭徐茶
上列異議人因違反交通管理處罰條例案件，對於臺北市交通事件
裁決所中華民國九十四年五月三十一日所為之處分（原處分案號
：北市裁三字第裁二二─ABU二七二五九八號）聲明異議，本院
裁定如下：
    主      文
原處分撤銷。
元春交通有限公司不罰。
    理      由
一、本件異議人元春交通有限公司所有之車牌號碼Ｈ三─九五九
    號營業用小客車，於九十三年五月八日下午七時二十分，因
    改掛他車之三Ａ─九九０號車牌，在臺北市○○街三十巷經
    警舉發，以違反道路交通管理處罰條例第十二條第一項第五
    款「使用他車牌照行駛」為由，當場扣取號牌二面，並掣發
    通知單，交駕駛「甲○○」簽收。嗣因異議人逾應到案日期
    未到案，原處分機關之臺北市交通事件裁決所，乃於九十四
    年五月三十一日，依道路交通管理處罰條例第十二條第一項
    第五款、第二項規定，以北市裁三字第裁22-ABU272598號裁
    決書裁處罰鍰八千七百元，並吊銷牌照等情，有該舉發道路
    交通管理事件通知單、違反道路交通管理事件裁決書、掛號
    函件寄送資料等件附卷可稽。
二、異議意旨略以：異議人早於民國九十一年九月四日，即將車
    牌號碼Ｈ三─九五九號計程車出租予李金標使用，未料李金
    標取得車輛後，即避不見面，異議人因未能收取租金，亦無
    法取回車輛或知悉該車之使用情形，而向李金標提出侵占告
    訴。嗣於九十三年五月十四日，交通大隊景豐保管場通知異
    議人領回車輛，異議人始知本件裁罰事由，然因本件使用他
    車車牌（三Ａ─九九０號）行駛之違規行為，並非異議人所
    為，甚至簽收違規舉發單之駕駛人「甲○○」，亦非異議人
    出之租對象，自不應以異議人作為裁罰對象等語。
三、查異議人所有之Ｈ三─九五九號營業用小客車，係於九十一
    年九月四日出租予李金標使用，其後因李金標未依約給付租
    金，亦未返還車輛，而由異議人之代表人鄭徐茶對其提出侵
    占告訴（臺灣臺北地方法院檢察署九十二年度偵字第二一九
    一五號案件），李金標則因逃匿不明，於九十三年三月三日
    經發布通緝，至九十四年二月間始因緝獲歸案而撤銷通緝，
    此據異議人陳明在卷，並提出告訴狀及收狀條等件為證，復
    有臺灣臺北地方法院檢察署九十四年二月二日北檢偵洪銷字
    第三六九號撤銷通緝書一件附卷可稽，足認前開車輛於本件
    違規舉發期間，確非異議人所管理使用。又李金標承租該車
    期間，屢有違規情事，其胞兄甲○○雖非車輛承租人，亦無
    駕駛事實，然因遭人冒用姓名簽收舉發通知單，曾多次前往
    交通裁決所進行申訴；嗣於九十四年九月六日，甲○○告知
    李金標關於本件庭期通知時，李金標亦表示會自行決定處理
    ，而未為其他辯白等情，業據甲○○結證綦詳，並經異議人
    代理人指認在卷（見本院九十四年九月九日筆錄），益證該
    車因改掛他車車牌使用而經警舉發時，其駕駛人確有隱匿身
    分逃避追緝之情形。從而，異議人主張前開車輛是在駕駛人
    持有中改掛他車車牌，異議人並不知情等語，堪予採信。
四、綜上所述，異議人所有之前開車輛既於依法懸掛牌照之情形
    下，出租予李金標管理使用，則於李金標管理使用期間所生
    改掛車牌之違規情事，自非可歸責於本件異議人。原處分機
    關漏未斟酌前情，逕以車輛所有人即異議人為裁罰對象，即
    有未洽，應予撤銷並諭知異議人不罰。
據上論斷，依道路交通案件處理辦法第二十條前段，裁定如主文
中   華   民   國   九 十 四   年   九   月   十 三   日
                              交通法庭法  官  劉方慈
以上正本證明與原本無異
如不服本裁定應於送達後5日內向本院提出抗告狀
                                      書記官  黃瓊玉
中   華   民   國   九 十 四   年   九   月   十 三   日
附件二：
臺灣臺北地方法院交通事件裁定        96年度交聲字第1367號
原處分機關  臺北市交通事件裁決所
受處分人即
異  議  人  元春交通有限公司
代  表  人  鄭徐茶
上列受處分人即異議人因違反道路交通管理處罰條例案件，對於
臺北市交通事件裁決所民國九十六年八月三十一日所為之處分（
原處分案號：北市裁四字第裁二二－ＡＢＵ二七二五九九號），
聲明異議，本院裁定如下：
    主  文
原處分撤銷。
元春交通有限公司不罰。
    理  由
一、原處分意旨略以：受處分人即異議人元春交通有限公司所有
    引擎號碼五Ｅ0000000號營業用小客車，於民國九十
    三年五月八日晚間七時二十分許，行經臺北市○○區○○街
    三十巷時，經臺北市政府警察局保安大隊第一中隊警員以該
    車有使用註銷之牌照行駛之違規行為，當場攔停製單舉發，
    嗣原處分機關乃依道路交通管理處罰條例第十二條第一項第
    四款，及違反道路交通管理事件統一裁罰基準表之規定，於
    九十六年八月三十一日以北市裁四字第裁二二－ＡＢＵ二七
    二五九九號裁決書裁處受處分人罰鍰新臺幣（下同）一萬零
    八百元，並扣繳牌照。
二、異議意旨略以：受處分人於九十一年九月四日將車牌號碼Ｈ
    三—九五九號（引擎號碼五Ｅ0000000號）營業用小
    客車出租予李金標，嗣後李金標即避不見面，致使驗車逾期
    牌照遭註銷，李金標並因涉犯侵占罪遭檢察官起訴，而事發
    時為警當場攔停舉發之駕駛人係甲○○，亦非當時租賃該車
    之人等語。
三、按汽車使用吊銷、註銷之牌照行駛，或牌照借供他車使用或
    使用他車牌照行駛者，處汽車所有人三千六百元以上一萬零
    八百元以下罰鍰，並禁止其行駛，牌照扣繳之，道路交通管
    理處罰條例第十二條第一項第四款、第五款、第二項固有明
    文。惟按本條例之處罰，受舉發違反道路交通管理事件之受
    處罰人，認為受舉發之違規行為應歸責他人者，應於舉發違
    反道路交通管理事件通知單應到案日期前，檢附相關證據及
    應歸責人相關證明文件，向處罰機關告知應歸責人，處罰機
    關應即另行通知應歸責人到案依法處理。逾期未依規定辦理
    者，仍依本條例各該違反條款規定處罰，道路交通管理處罰
    條例第八十五條第一項亦規定甚明。
四、經查：
  (一)本件係駕駛人甲○○無職業登記證駕駛車牌號碼三Ａ—九九
    ○號（引擎號碼五Ｅ0000000號）營業用小客車，於
    上揭時、地為警當場攔停，盤查時得知甲○○係無照駕駛及
    使用他人牌照即三Ａ—九九○號，而依該車引擎號碼查知該
    車係受處分人所有一節，有臺北市政府警察局保安警察大隊
    九十六年十月十一日北市警保大行字第○九六三○九一六五
    ○○號函在卷可稽；又車牌號碼三Ａ—九九○號牌照係忠德
    交通事業有限公司所有，因逾期檢驗，業於九十年十一月二
    十日經臺北市交通事件裁決所裁處「逾檢註銷」在案，亦有
    臺北市監理處九十六年十一月十九日北市監三字第○九六六
    四○六三二○○號函附卷足憑，顯見受處分人所有之前開營
    業用小客車乃由甲○○駕駛，於前開時、地使用他車已註銷
    之牌照行駛無訛。
  (二)觀諸本件臺北市政府警察局ＡＢＵ二七二五九九號舉發違反
    道路交通管理事件通知單，本件係執勤警員當場攔停舉發，
    並業將駕駛人甲○○之姓名、性別、地址、出生年月日、身
    分證統一編號等年籍資料詳載於該通知單，足見本件違規事
    由應歸責於駕駛人甲○○甚明，受處分人既未實際使用該車
    ，並已於向原處分機關申訴時，告知應歸責人，原處分機關
    未予詳查，遽對受處分人為上開裁處，即難認為允當，是受
    處分人之異議為有理由，自應由本院將原處分撤銷，諭知受
    處分人不罰，以期適法。至於甲○○於前揭時、地使用他車
    已註銷之牌照行駛之違規行為，應由原處分機關另為適法之
    處理，附此敘明。
據上論斷，應依道路交通案件處理辦法第二十條前段，裁定如主
文。
中    華    民    國  九十六  年   十一   月  二十三  日
                          臺灣臺北地方法院交通法庭
                              法      官  孫萍萍
上正本證明與原本無異。
如不服本裁定應於送達後五日內向本院提出抗告狀。
                              書  記  官  張汝琪
中    華    民    國  九十六  年   十一   月  二十三  日


司法院資訊處製作；財團法人民間司法改革基金會備份。
